---
title: "Capítulo 4. Ecuaciones e inecuaciones"
description: "Conjuntos solución, equivalencias, ecuaciones lineales y cuadráticas, inecuaciones, intervalos, sistemas y métodos gráficos."
format:
  html:
    format-links: false
  pdf: default
---

```{r}
#| label: setup-locale-ecuaciones-inecuaciones
#| include: false
if (.Platform[["OS.type"]] == "windows") invisible(Sys.setlocale("LC_CTYPE", ".UTF-8"))
```

## Propósito y alcance

El capítulo estudia la resolución como determinación de conjuntos solución en un dominio explícito. Ofrece al profesor una referencia sobre las condiciones que hacen válidos los métodos, sus conexiones gráficas y la interpretación de respuestas. Se incluyen propiedades, técnicas y ejemplos breves, sin demostraciones ni series de ejercicios.

## Solución, conjunto solución y equivalencia

:::: {.knowledge-object #tag-001D tag="001D" type="definicion" title="Ecuación, dominio y conjunto solución" requiere="000D,000R"}
::: {#def-001D .theorem-style-definition data-environment-tag="001D"}
## Ecuación, dominio y conjunto solución

Una ecuación es una igualdad entre expresiones que se quiere hacer verdadera mediante valores de sus incógnitas. El dominio admisible se fija antes de resolver. Una **solución** es una asignación del dominio que satisface la igualdad; el **conjunto solución** reúne todas ellas.
:::

Según dominio y contexto puede haber ninguna, una, varias o infinitas soluciones.

::: {#exm-001D .theorem-style-remark data-environment-tag="001E"}
$x^2=2$ tiene soluciones $\{-\sqrt2,\sqrt2\}$ en $\mathbb R$ y ninguna en $\mathbb Q$.
:::
::::

:::: {.knowledge-object #tag-001F tag="001F" type="definicion" title="Ecuaciones equivalentes e implicación" requiere="001D"}
::: {#def-001F .theorem-style-definition data-environment-tag="001F"}
## Ecuaciones equivalentes e implicación

Dos ecuaciones son equivalentes en un dominio si tienen exactamente el mismo conjunto solución. Se escribe $\Longleftrightarrow$ cuando se preserva el conjunto en ambas direcciones; $\Longrightarrow$ cuando solo se garantiza que una solución inicial satisface la ecuación siguiente.
:::

Una transformación no reversible genera candidatos adicionales o puede perder soluciones si se usa indebidamente.

::: {#exm-001F .theorem-style-remark data-environment-tag="001G"}
$x=2\Longrightarrow x^2=4$, pero la segunda ecuación también admite $x=-2$.
:::
::::

:::: {.knowledge-object #tag-001H tag="001H" type="principio" title="Transformaciones que preservan soluciones" requiere="001F"}
::: {#prp-001H .theorem-style-plain data-environment-tag="001H"}
## Transformaciones que preservan soluciones

En el dominio considerado, preservan la equivalencia:

(a) Sumar o restar una misma expresión definida en ambos miembros.
(b) Multiplicar o dividir ambos miembros por una expresión no nula en todo ese dominio.
(c) Aplicar una función inyectiva en los valores pertinentes.
:::

Si el factor puede anularse, se separan casos o se conserva la ecuación sin dividir.

::: {#exm-001H .theorem-style-remark data-environment-tag="001I"}
En $x(x-1)=0$, dividir por $x$ pierde la solución $x=0$. La factorización conserva ambas: $x=0$ o $x=1$.
:::
::::

## Ecuaciones lineales

:::: {.knowledge-object #tag-001J tag="001J" type="tecnica" title="Ecuación lineal en una incógnita" requiere="001H,000J"}
::: {#concept-001J .editorial-text}
[]{#def-001J}

## Ecuación lineal en una incógnita

Una ecuación lineal se reduce a $ax+b=0$. Si $a\ne0$, su única solución real es $x=-b/a$. Si $a=0$ y $b=0$, todo valor del dominio es solución; si $a=0$ y $b\ne0$, no hay soluciones. En ecuaciones con denominadores se registran las exclusiones antes de reducir, incluso si la expresión final parece lineal.
:::

::: {#exm-001J .theorem-style-remark data-environment-tag="001K"}
$3(x-2)=x+4$ equivale a $2x=10$ y da $x=5$. En cambio, $2(x+1)=2x+2$ es verdadera para todo real.
:::
::::

:::: {.knowledge-object #tag-001L tag="001L" type="tecnica" title="Despeje de fórmulas y parámetros" requiere="0007,001J"}
::: {#concept-001L .editorial-text}
[]{#def-001L}

## Despeje de fórmulas y parámetros

Despejar una letra expresa su dependencia respecto de las otras. Los parámetros pueden cambiar el número de soluciones o volver inválida una división. Por ello se distingue el caso de coeficiente nulo antes de usar una fórmula general. Las unidades y las condiciones físicas del contexto también restringen las asignaciones admisibles.
:::

::: {#exm-001L .theorem-style-remark data-environment-tag="001M"}
Para $ax=b$, si $a\ne0$ se obtiene $x=b/a$; si $a=0$, hay infinitas soluciones cuando $b=0$ y ninguna cuando $b\ne0$.
:::
::::

## Ecuaciones cuadráticas

:::: {.knowledge-object #tag-001N tag="001N" type="tecnica" title="Factorización y producto nulo" requiere="0011,001H"}
::: {#concept-001N .editorial-text}
[]{#def-001N}

## Factorización y producto nulo

En los reales, $uv=0$ equivale a $u=0$ o $v=0$. Si una cuadrática se expresa como $a(x-r_1)(x-r_2)=0$, con $a\ne0$, sus soluciones son las raíces de los factores. La propiedad exige que el producto sea cero: no se separa de la misma manera un producto igual a un número no nulo.
:::

::: {#exm-001N .theorem-style-remark data-environment-tag="001O"}
$x^2-x-6=0$ equivale a $(x-3)(x+2)=0$ y da $\{-2,3\}$. De $(x-3)(x+2)=4$ no se sigue que un factor sea 4.
:::
::::

:::: {.knowledge-object #tag-001P tag="001P" type="propiedad" title="Fórmula cuadrática y discriminante" requiere="004N,0013,001D"}
::: {#prp-001P .theorem-style-plain data-environment-tag="001P"}
## Fórmula cuadrática y discriminante

Para $ax^2+bx+c=0$, con $a\ne0$, sea $\Delta=b^2-4ac$:

(a) Si $\Delta>0$, hay dos raíces reales distintas: $x=(-b\pm\sqrt\Delta)/(2a)$.
(b) Si $\Delta=0$, hay una raíz real doble: $x=-b/(2a)$.
(c) Si $\Delta<0$, no hay raíces reales.
:::

La fórmula no se usa como ecuación cuadrática cuando $a=0$.

::: {#exm-001P .theorem-style-remark data-environment-tag="001Q"}
En $2x^2-3x-2=0$, $\Delta=25$ y las soluciones son $2$ y $-1/2$.
:::
::::

:::: {.knowledge-object #tag-001R tag="001R" type="tecnica" title="Completar cuadrados para resolver" requiere="004P,0013"}
::: {#concept-001R .editorial-text}
[]{#def-001R}

## Completar cuadrados para resolver

La forma $a(x-h)^2+k=0$ permite determinar $(x-h)^2=-k/a$. Si el segundo miembro es positivo, hay dos soluciones; si es cero, una; si es negativo, ninguna real. Este método conecta solución y posición del vértice de la función cuadrática, y explica la necesidad de los dos signos al extraer una raíz.
:::

::: {#exm-001R .theorem-style-remark data-environment-tag="001S"}
$x^2-6x+5=0$ equivale a $(x-3)^2=4$; por tanto, $x=3\pm2$, es decir, $x=1$ o $x=5$.
:::
::::

:::: {.knowledge-object #tag-001T tag="001T" type="propiedad" title="Suma y producto de raíces" requiere="001N,001P"}
::: {#prp-001T .theorem-style-plain data-environment-tag="001T"}
## Suma y producto de raíces

Si $ax^2+bx+c$ es una cuadrática real con raíces $r_1,r_2$, contando multiplicidad:

(a) **Suma de raíces:** $r_1+r_2=-b/a$.
(b) **Producto de raíces:** $r_1r_2=c/a$.
:::

Las relaciones permiten verificar resultados y reconstruir una ecuación a partir de raíces. No aseguran por sí solas que las raíces sean reales: la existencia real depende del discriminante.

::: {#exm-001T .theorem-style-remark data-environment-tag="001U"}
Las raíces 2 y 5 producen $(x-2)(x-5)=x^2-7x+10$. Su suma es 7 y su producto 10.
:::
::::

## Otras ecuaciones elementales

:::: {.knowledge-object #tag-001V tag="001V" type="tecnica" title="Ecuaciones racionales" requiere="0017,001H"}
::: {#concept-001V .editorial-text}
[]{#def-001V}

## Ecuaciones racionales

Se excluyen primero los ceros de los denominadores. En ese dominio, multiplicar por un denominador común no nulo preserva equivalencia. Después de resolver se descartan candidatos excluidos y se verifica en la ecuación inicial. Que un factor del denominador desaparezca en la simplificación no lo vuelve admisible.
:::

::: {#exm-001V .theorem-style-remark data-environment-tag="001W"}
$1/(x-1)=2/(x+1)$, con $x\ne1,-1$, equivale a $x+1=2(x-1)$ y tiene solución $x=3$.
:::
::::

:::: {.knowledge-object #tag-001X tag="001X" type="tecnica" title="Ecuaciones con radicales y candidatos extraños" requiere="004N,004P,001F"}
::: {#concept-001X .editorial-text}
[]{#def-001X}

## Ecuaciones con radicales y candidatos extraños

Se fija el dominio de los radicales. Si se aísla una raíz par, su lado opuesto debe ser no negativo antes de elevar a una potencia par. Elevar al cuadrado sin imponer esta condición conserva una implicación, pero puede introducir candidatos extraños. El control final se realiza en la ecuación original.
:::

::: {#exm-001X .theorem-style-remark data-environment-tag="001Y"}
$\sqrt{x+2}=x$ exige $x\ge0$. Al cuadrar se obtiene $(x-2)(x+1)=0$, pero solo $x=2$ satisface la ecuación inicial.
:::
::::

:::: {.knowledge-object #tag-001Z tag="001Z" type="tecnica" title="Ecuaciones exponenciales y logarítmicas" requiere="0051,0053,0055,001H"}
::: {#concept-001Z .editorial-text}
[]{#def-001Z}

## Ecuaciones exponenciales y logarítmicas

Para una base $b>0$, $b\ne1$, la función exponencial es inyectiva: $b^u=b^v$ equivale a $u=v$. Si no se pueden igualar bases, se usan logaritmos cuando los miembros son positivos. En una ecuación logarítmica se determina la positividad de cada argumento antes de reunirlos mediante propiedades.
:::

::: {#exm-001Z .theorem-style-remark data-environment-tag="0020"}
$3^{2x-1}=27$ da $x=2$. La ecuación $\ln(x-1)+\ln(x+1)=\ln8$ exige $x>1$; $x^2-1=8$ produce candidatos $\pm3$, pero solo queda 3.
:::
::::

:::: {.knowledge-object #tag-0021 tag="0021" type="tecnica" title="Ecuaciones con valor absoluto" requiere="001D"}
::: {#concept-0021 .editorial-text}
[]{#def-0021}

## Ecuaciones con valor absoluto

Para $c\ge0$, $|u|=c$ equivale a $u=c$ o $u=-c$. Si $c<0$, no hay soluciones. Cuando el otro miembro depende de la incógnita, primero se exige su no negatividad y luego se separan los dos casos. El valor absoluto representa distancia al cero, lo que permite interpretar la ecuación en la recta.
:::

::: {#exm-0021 .theorem-style-remark data-environment-tag="0022"}
$|2x-1|=3$ da $x=2$ o $x=-1$. $|x|=-2$ no tiene solución real.
:::
::::

:::: {.knowledge-object #tag-0023 tag="0023" type="tecnica" title="Cambio de variable y recuperación del dominio" requiere="001P,0021"}
::: {#concept-0023 .editorial-text}
[]{#def-0023}

## Cambio de variable y recuperación del dominio

Un cambio de variable puede reducir una ecuación a otra conocida, pero la nueva incógnita hereda restricciones. Al volver a la variable original se recuperan todas las soluciones admisibles. Una ecuación bicuadrada se reduce con $u=x^2$, de modo que $u\ge0$ en los reales.
:::

::: {#exm-0023 .theorem-style-remark data-environment-tag="0024"}
$x^4-5x^2+4=0$ se convierte en $u^2-5u+4=0$. De $u=1$ o $u=4$ se obtienen $x=\pm1,\pm2$.
:::
::::

## Inecuaciones e intervalos

:::: {.knowledge-object #tag-0025 tag="0025" type="definicion" title="Inecuación y representación del conjunto solución" requiere="001D"}
::: {#def-0025 .theorem-style-definition data-environment-tag="0025"}
## Inecuación y representación del conjunto solución

Una inecuación pide asignaciones que hacen verdadera una desigualdad.
:::

En una variable real, el conjunto se representa mediante intervalos, uniones y puntos aislados. $(a,b)$ excluye extremos; $[a,b]$ los incluye. El infinito nunca es un extremo incluido. Las condiciones simultáneas se intersectan y las alternativas se unen.

::: {#exm-0025 .theorem-style-remark data-environment-tag="0026"}
$x\ge2$ se representa como $[2,\infty)$. La condición $x<-1$ o $x>3$ es $(-\infty,-1)\cup(3,\infty)$.
:::
::::

:::: {.knowledge-object #tag-0027 tag="0027" type="principio" title="Transformaciones de desigualdades" requiere="0025"}
::: {#prp-0027 .theorem-style-plain data-environment-tag="0027"}
## Transformaciones de desigualdades

Para transformar una desigualdad:

(a) Sumar lo mismo a ambos miembros preserva el orden.
(b) Multiplicar o dividir por un número positivo conserva el sentido.
(c) Multiplicar o dividir por un número negativo invierte el sentido.
:::

Si el signo de una expresión depende de la incógnita, deben separarse casos o estudiar signos. Multiplicar por cero destruye la información de la desigualdad original.

::: {#exm-0027 .theorem-style-remark data-environment-tag="0028"}
$-2x<6$ equivale a $x>-3$. No puede multiplicarse $1/x>1$ por $x$ sin distinguir su signo.
:::
::::

:::: {.knowledge-object #tag-0029 tag="0029" type="tecnica" title="Inecuaciones lineales y condiciones simultáneas" requiere="0027"}
::: {#concept-0029 .editorial-text}
[]{#def-0029}

## Inecuaciones lineales y condiciones simultáneas

Se reduce a una desigualdad lineal y se despeja atendiendo al signo del coeficiente. Si este se anula, se evalúa la desigualdad constante. Una doble desigualdad expresa dos condiciones simultáneas y ambas deben transformarse o resolverse por separado.
:::

::: {#exm-0029 .theorem-style-remark data-environment-tag="002A"}
$-1<2x+3\le7$ equivale a $-4<2x\le4$, por lo que el conjunto solución es $(-2,2]$.
:::
::::

:::: {.knowledge-object #tag-002B tag="002B" type="tecnica" title="Tabla de signos de productos y cocientes" requiere="000Z,0025,0027"}
::: {#concept-002B .editorial-text}
[]{#def-002B}

## Tabla de signos de productos y cocientes

Se factoriza, se localizan ceros y puntos donde no existe la expresión, y se divide la recta en intervalos. En cada intervalo se determina el signo de los factores. Un cero de multiplicidad impar cambia el signo del factor polinómico; uno de multiplicidad par no lo cambia. Los ceros del numerador pueden incluirse en desigualdades no estrictas; los del denominador siempre se excluyen.
:::

::: {#exm-002B .theorem-style-remark data-environment-tag="002C"}
$(x-1)/(x+2)\ge0$ tiene solución $(-\infty,-2)\cup[1,\infty)$. El punto $-2$ se excluye porque anula el denominador.
:::
::::

:::: {.knowledge-object #tag-002D tag="002D" type="tecnica" title="Inecuaciones cuadráticas" requiere="001P,002B"}
::: {#concept-002D .editorial-text}
[]{#def-002D}

## Inecuaciones cuadráticas

Si una cuadrática tiene dos raíces distintas, estas separan los intervalos de signo. Para coeficiente principal positivo, es positiva fuera de las raíces y negativa entre ellas; con coeficiente negativo ocurre lo contrario. Una raíz doble no cambia el signo. Si no hay raíces reales, la cuadrática conserva el signo de su coeficiente principal en toda la recta.
:::

::: {#exm-002D .theorem-style-remark data-environment-tag="002E"}
$x^2-5x+6\le0$ da $[2,3]$. En cambio, $(x-2)^2>0$ da $\mathbb R\setminus\{2\}$.
:::
::::

:::: {.knowledge-object #tag-002F tag="002F" type="tecnica" title="Inecuaciones con valor absoluto" requiere="0021,0025"}
::: {#concept-002F .editorial-text}
[]{#def-002F}

## Inecuaciones con valor absoluto

Para $r>0$, $|x-a|<r$ equivale a $a-r<x<a+r$ y $|x-a|>r$ equivale a $x<a-r$ o $x>a+r$. En desigualdades no estrictas se incluyen los extremos. Si el umbral es cero o negativo, se analiza directamente la no negatividad del valor absoluto.
:::

::: {#exm-002F .theorem-style-remark data-environment-tag="002G"}
$|x-2|\le3$ da $[-1,5]$, mientras que $|x-2|>3$ da $(-\infty,-1)\cup(5,\infty)$.
:::
::::

:::: {.knowledge-object #tag-002H tag="002H" type="tecnica" title="Inecuaciones exponenciales y logarítmicas" requiere="004Z,0055,0027"}
::: {#concept-002H .editorial-text}
[]{#def-002H}

## Inecuaciones exponenciales y logarítmicas

Para base mayor que 1, aplicar la exponencial o el logaritmo preserva orden; para base entre 0 y 1 lo invierte. En logaritmos, el dominio positivo del argumento se intersecta con la desigualdad obtenida. Una raíz par o potencia par tampoco se aplica sin revisar signo y monotonía en el intervalo pertinente.
:::

::: {#exm-002H .theorem-style-remark data-environment-tag="002I"}
$(1/2)^x>1/4$ da $x<2$. $\log_2(x-1)\le3$ exige $x>1$ y da finalmente $(1,9]$.
:::
::::

## Sistemas y métodos algebraicos

:::: {.knowledge-object #tag-002J tag="002J" type="definicion" title="Sistema de ecuaciones y solución simultánea" requiere="001D,001J"}
::: {#def-002J .theorem-style-definition data-environment-tag="002J"}
## Sistema de ecuaciones y solución simultánea

Un sistema reúne ecuaciones que deben satisfacerse simultáneamente. Una solución es una tupla ordenada, no una lista de valores elegidos independientemente.
:::

Para dos ecuaciones lineales con dos incógnitas puede haber una solución, ninguna o infinitas. La sustitución y la eliminación permiten reducir sin perder simultaneidad.

::: {#exm-002J .theorem-style-remark data-environment-tag="002K"}
El sistema $x+y=5$, $x-y=1$ tiene solución $(x,y)=(3,2)$. La pareja $(2,3)$ solo satisface la primera ecuación.
:::
::::

:::: {.knowledge-object #tag-002L tag="002L" type="tecnica" title="Sustitución, igualación y eliminación" requiere="001H,002J"}
::: {#concept-002L .editorial-text}
[]{#def-002L}

## Sustitución, igualación y eliminación

Sustituir reemplaza una incógnita despejada en las otras ecuaciones; igualar compara dos expresiones para la misma incógnita. Eliminar combina ecuaciones para retirar una incógnita. Se preserva equivalencia al reemplazar una ecuación por ella más un múltiplo de otra, conservando esta última. Si se multiplica una ecuación, el factor debe ser no nulo.
:::

::: {#exm-002L .theorem-style-remark data-environment-tag="002M"}
Para $2x+y=7$ y $x-y=2$, sumar elimina $y$ y da $3x=9$. Luego $x=3$ y $y=1$, que verifican ambas ecuaciones.
:::
::::

:::: {.knowledge-object #tag-002N tag="002N" type="criterio" title="Clasificación de sistemas lineales de dos incógnitas" requiere="002J,002L"}
::: {#concept-002N .editorial-text}
[]{#def-002N}

## Clasificación de sistemas lineales de dos incógnitas

Para $ax+by=e$ y $cx+dy=f$, si $ad-bc\ne0$ existe una única solución. Si $ad-bc=0$, se revisa si las ecuaciones son compatibles: rectas coincidentes dan infinitas soluciones y rectas paralelas distintas no dan ninguna. Las ecuaciones degeneradas $0=e$ se evalúan aparte; no toda ecuación escrita en esta forma representa una recta.
:::

::: {#exm-002N .theorem-style-remark data-environment-tag="002O"}
$x+y=2$, $2x+2y=4$ tiene infinitas soluciones; sustituir 4 por 5 en la segunda produce un sistema incompatible.
:::
::::

## Métodos gráficos, modelación y errores

:::: {.knowledge-object #tag-002P tag="002P" type="tecnica" title="Interpretación gráfica de ecuaciones e inecuaciones" requiere="001N,0025,002J"}
::: {#concept-002P .editorial-text}
[]{#def-002P}

## Interpretación gráfica de ecuaciones e inecuaciones

Las soluciones de $f(x)=g(x)$ son las abscisas de intersección de sus gráficas. Las soluciones de $f(x)>g(x)$ corresponden a donde la primera está por encima. En sistemas de dos variables, una desigualdad lineal describe un semiplano y un sistema exige intersectar regiones. Una gráfica numérica puede orientar, pero una ventana finita o una resolución insuficiente puede ocultar soluciones.
:::

::: {#exm-002P .theorem-style-remark data-environment-tag="002Q"}
Las gráficas de $y=x^2$ y $y=2x$ se intersectan en $(0,0)$ y $(2,4)$; por eso $x^2=2x$ tiene soluciones 0 y 2.
:::
::::

:::: {.knowledge-object #tag-002R tag="002R" type="aplicacion" title="Construcción e interpretación de modelos algebraicos" requiere="000B,001D,001P"}
::: {#concept-002R .editorial-text}
[]{#def-002R}

## Construcción e interpretación de modelos algebraicos

Modelar requiere definir incógnitas y unidades, traducir relaciones, resolver y validar en el contexto. El dominio contextual puede ser más restringido que el algebraico: cantidades enteras, longitudes positivas o tiempos futuros. Un valor que satisface la ecuación puede ser inadmisible para la situación.
:::

::: {#exm-002R .theorem-style-remark data-environment-tag="002S"}
Un rectángulo tiene ancho $x>0$, largo $x+3$ y área $10\,\mathrm{m^2}$. $x(x+3)=10$ da $x=2$ o $x=-5$, pero solo $x=2\,\mathrm m$ representa un ancho.
:::
::::

:::: {.knowledge-object #tag-002T tag="002T" type="observacion" title="Errores de resolución y control de equivalencias" requiere="001F,001H,001X,0027"}
::: {#concept-002T .editorial-text}
[]{#def-002T}

## Errores de resolución y control de equivalencias

Son relevantes dividir por una incógnita sin separar el cero, cuadrar sin controlar signos, olvidar exclusiones, invertir incorrectamente una desigualdad y aceptar cada raíz sin volver al contexto. Verificar un candidato demuestra que es solución, pero no que se encontraron todas. La exhaustividad exige justificar las transformaciones y la separación de casos.
:::

::: {#exm-002T .theorem-style-remark data-environment-tag="002U"}
Comprobar $x=1$ en $x^2=1$ confirma una solución; no permite concluir que es la única, pues falta $x=-1$.
:::
::::


La representación gráfica ofrece una lectura complementaria de la ecuación, con abscisas de intersección que luego se verifican algebraicamente.

```{r}
#| label: fig-intersecciones-algebra
#| fig-cap: "Intersecciones de y = x² e y = 2x: las abscisas 0 y 2 resuelven x² = 2x."
#| fig-width: 7
#| fig-height: 4
#| echo: false
#| warning: false
x <- seq(-1, 3, length.out = 301)
plot(x, x^2, type = "l", col = "steelblue", lwd = 2,
     xlab = "Entrada x", ylab = "Salida y", ylim = c(-2, 9))
lines(x, 2*x, lwd = 2, lty = 2, col = "darkorange3")
abline(h = 0, v = 0, col = "gray80")
points(c(0, 2), c(0, 4), pch = 16, cex = 1.2)
legend("topleft", c("y = x²", "y = 2x"), col = c("steelblue", "darkorange3"),
       lty = c(1, 2), lwd = 2, bty = "n")
```

## Síntesis para la consulta docente

1. Precisar incógnitas, parámetros, dominio algebraico y restricciones contextuales.
2. Registrar qué operaciones preservan equivalencia y cuáles solo generan candidatos.
3. Elegir expansión, factorización, sustitución, tabla de signos o representación gráfica según la estructura.
4. Separar los casos en que un coeficiente o divisor puede anularse.
5. Verificar candidatos y justificar que no se perdieron soluciones.
6. Expresar el conjunto solución completo e interpretarlo con sus unidades.

| Situación | Precaución decisiva |
|---|---|
| División por una expresión | Puede anularse y perder soluciones |
| Potencia par | Puede introducir candidatos con signo incorrecto |
| Inecuación con factor variable | Su signo puede invertir la desigualdad |
| Sistema | La solución satisface simultáneamente todas las ecuaciones |
| Gráfica | La ventana y la escala no acreditan exhaustividad |

## Conexiones y procedencia

Se desarrollan las secciones del capítulo 36 de la [tabla maestra](../../../docs/tabla-contenidos-maestra.md). La exposición y los ejemplos son una elaboración original para MGP. Las transformaciones de expresiones se fundamentan en [Álgebra elemental](algebra-elemental.qmd); las operaciones inversas, en [Potencias, raíces y logaritmos](potencias-raices-logaritmos.qmd); y las gráficas, en [Funciones](funciones.qmd).

