---
title: "Capítulo 12. Funciones"
description: "Correspondencia y covariación, dominios, representaciones, composición, inversa, familias funcionales, transformaciones y modelación."
format:
  html:
    format-links: false
  pdf: default
---

```{r}
#| label: setup-locale-funciones
#| include: false
if (.Platform[["OS.type"]] == "windows") invisible(Sys.setlocale("LC_CTYPE", ".UTF-8"))
```

## Propósito y alcance

Este capítulo integra la función como correspondencia entre conjuntos y como relación de cambio entre cantidades. Está dirigido al profesor que necesita recuperar definiciones, comparar representaciones y controlar dominios, parámetros y condiciones de los modelos. Reúne conceptos, propiedades y ejemplos breves, sin demostraciones ni series de ejercicios.

## Concepto de función, correspondencia y covariación

:::: {.knowledge-object #tag-002V tag="002V" type="definicion" title="Función como correspondencia unívoca" requiere="0007"}
::: {#def-002V .theorem-style-definition data-environment-tag="002V"}
## Función como correspondencia unívoca

Una función $f:A\to B$ asigna a **cada** elemento de $A$ **exactamente un** elemento de $B$. El conjunto $A$ es el dominio y $B$ el codominio.
:::

Puede haber elementos de $B$ que no reciban ninguna imagen y distintos elementos de $A$ pueden compartir imagen. La función incluye dominio, codominio y regla de asignación; una fórmula por sí sola no especifica siempre esos datos.

::: {#exm-002V .theorem-style-remark data-environment-tag="002W"}
$f:\mathbb R\to\mathbb R$, $f(x)=x^2$, es una función aunque $f(2)=f(-2)=4$. La relación $y^2=x$ no define una única $y$ real para cada $x>0$.
:::
::::

:::: {.knowledge-object #tag-002X tag="002X" type="definicion" title="Covariación entre cantidades" requiere="002V"}
::: {#def-002X .theorem-style-definition data-environment-tag="002X"}
## Covariación entre cantidades

La covariación estudia cómo cambian conjuntamente entrada y salida.
:::

Puede describirse con diferencias, razones, incrementos o comportamiento cualitativo. No equivale a listar correspondencias aisladas: exige coordinar cambios. Una función constante sigue siendo función aunque su salida no cambie. La dependencia funcional en un modelo no establece por sí misma causalidad en datos observados.

::: {#exm-002X .theorem-style-remark data-environment-tag="002Y"}
Si $C(x)=5+2x$ es un costo, aumentar $x$ en 3 unidades aumenta $C$ en 6. El cargo fijo no cambia esa diferencia.
:::
::::

## Dominio, codominio y recorrido

:::: {.knowledge-object #tag-002Z tag="002Z" type="definicion" title="Dominio y restricciones contextuales" requiere="000D,002V"}
::: {#def-002Z .theorem-style-definition data-environment-tag="002Z"}
## Dominio y restricciones contextuales

El dominio forma parte de la definición. Si solo se entrega una fórmula, puede buscarse su dominio natural real: entradas para las que todas las operaciones existen.
:::

El dominio contextual puede ser menor por unidades, positividad, integridad o límites del modelo. Restringir el dominio produce una función distinta y puede cambiar su recorrido e invertibilidad.

::: {#exm-002Z .theorem-style-remark data-environment-tag="0030"}
La fórmula $f(x)=\sqrt{4-x^2}$ tiene dominio natural $[-2,2]$. Si $x$ representa una distancia no negativa, puede usarse el dominio $[0,2]$.
:::
::::

:::: {.knowledge-object #tag-0031 tag="0031" type="definicion" title="Codominio, imagen y recorrido" requiere="002V,002Z"}
::: {#def-0031 .theorem-style-definition data-environment-tag="0031"}
## Codominio, imagen y recorrido

Para una función $f:A\to B$:

(a) El **codominio** es el conjunto $B$ declarado como conjunto de llegada.
(b) La **imagen** de $x\in A$ es el valor $f(x)$.
(c) El **recorrido** o **conjunto imagen** es $f(A)=\{f(x):x\in A\}$, contenido en $B$.
:::

Cambiar el codominio puede modificar si la función es sobreyectiva, aunque no cambie la fórmula ni las imágenes. El recorrido se obtiene usando todas las entradas admisibles, no solo las de una tabla.

::: {#exm-0031 .theorem-style-remark data-environment-tag="0032"}
Para $f:\mathbb R\to\mathbb R$, $f(x)=x^2$, el recorrido es $[0,\infty)$ y el codominio es $\mathbb R$.
:::
::::

:::: {.knowledge-object #tag-0033 tag="0033" type="definicion" title="Preimagen de un valor o conjunto" requiere="001D,0031"}
::: {#def-0033 .theorem-style-definition data-environment-tag="0033"}
## Preimagen de un valor o conjunto

La **preimagen** de $b$ reúne las entradas $x$ para las que $f(x)=b$; puede estar vacía o tener varias entradas. Para $S\subseteq B$, la preimagen es $\{x\in A:f(x)\in S\}$.
:::

Buscar preimágenes conecta funciones y ecuaciones. La notación de preimagen no exige que exista una función inversa.

::: {#exm-0033 .theorem-style-remark data-environment-tag="0034"}
Para $f(x)=x^2$ en $\mathbb R$, la preimagen de 4 es $\{-2,2\}$ y la de $-1$ es vacía.
:::
::::

## Representaciones y lectura de gráficos

:::: {.knowledge-object #tag-0035 tag="0035" type="criterio" title="Regla verbal, tabla, fórmula y gráfica" requiere="005H,002V,002X"}
::: {#concept-0035 .editorial-text}
[]{#def-0035}

## Regla verbal, tabla, fórmula y gráfica

Una función puede representarse verbalmente, en tabla, mediante expresión o por su gráfica $\{(x,f(x)):x\in A\}$. Cada registro destaca información distinta. Una tabla finita no suele determinar la función completa; conectar puntos introduce un supuesto sobre valores intermedios. Para dominios discretos, un trazo continuo puede atribuir entradas inexistentes.
:::

::: {#exm-0035 .theorem-style-remark data-environment-tag="0036"}
La tabla de costos para 1, 2 y 3 entradas no determina por sí sola el precio de 4. Un modelo $C(n)=2n+5$ aporta esa regla adicional, con $n$ entero.
:::
::::

:::: {.knowledge-object #tag-0037 tag="0037" type="criterio" title="Prueba de la recta vertical" requiere="002V,0035"}
::: {#concept-0037 .editorial-text}
[]{#def-0037}

## Prueba de la recta vertical

Una gráfica en el plano representa a lo sumo una salida por entrada si toda recta vertical la corta en como máximo un punto. Para describir una función en el dominio declarado, además debe haber un punto para cada entrada de ese dominio. La prueba horizontal se vincula con inyectividad, no con la condición básica de ser función.
:::

::: {#exm-0037 .theorem-style-remark data-environment-tag="0038"}
Una circunferencia completa falla la prueba vertical. Su semicircunferencia superior puede representar $y=\sqrt{r^2-x^2}$ en $[-r,r]$.
:::
::::

:::: {.knowledge-object #tag-0039 tag="0039" type="definicion" title="Ceros, signo e intersecciones" requiere="001N,002B,0035"}
::: {#def-0039 .theorem-style-definition data-environment-tag="0039"}
## Ceros, signo e intersecciones

Los ceros son las entradas que cumplen $f(x)=0$ y corresponden a cortes con el eje horizontal. El corte con el eje vertical existe si $0$ está en el dominio y es $(0,f(0))$. El signo de $f(x)$ describe si la gráfica está arriba o abajo del eje horizontal.
:::

Un valor excluido del dominio no es cero aunque anule un factor cancelado.

::: {#exm-0039 .theorem-style-remark data-environment-tag="003A"}
Para $f(x)=(x-1)(x+2)$, los ceros son $-2$ y 1, y el corte vertical es $(0,-2)$.
:::
::::

:::: {.knowledge-object #tag-003B tag="003B" type="definicion" title="Monotonía y extremos" requiere="002V"}
::: {#def-003B .theorem-style-definition data-environment-tag="003B"}
## Monotonía y extremos

Para una función definida en un dominio $A$:

(a) Es **estrictamente creciente** en un intervalo si $x_1<x_2$ implica $f(x_1)<f(x_2)$; es **estrictamente decreciente** si implica $f(x_1)>f(x_2)$.
(b) Es **no decreciente** si $x_1<x_2$ implica $f(x_1)\le f(x_2)$.
(c) Tiene un **máximo absoluto** en $x_0$ si $f(x)\le f(x_0)$ para todo $x\in A$; tiene un **mínimo absoluto** si $f(x)\ge f(x_0)$.
(d) Un **máximo local** o **mínimo local** satisface la desigualdad correspondiente en un entorno de $x_0$ dentro del dominio.
:::

El intervalo estudiado debe explicitarse y los valores límite no siempre se alcanzan.

::: {#exm-003B .theorem-style-remark data-environment-tag="003C"}
$f(x)=x^2$ decrece en $(-\infty,0]$ y crece en $[0,\infty)$. Su mínimo absoluto es 0, alcanzado en $x=0$.
:::
::::

:::: {.knowledge-object #tag-003D tag="003D" type="definicion" title="Tasa de cambio media" requiere="002X,0035"}
::: {#def-003D .theorem-style-definition data-environment-tag="003D"}
## Tasa de cambio media

Entre dos entradas distintas $a,b$,
$$\frac{f(b)-f(a)}{b-a}$$
es la tasa de cambio media o pendiente de la secante.
:::

Sus unidades son unidades de salida por unidad de entrada. Una tasa media constante entre cualesquiera dos entradas caracteriza una función afín en un intervalo; en una función no afín puede depender del tramo. No es necesariamente una tasa instantánea.

::: {#exm-003D .theorem-style-remark data-environment-tag="003E"}
Para $f(x)=x^2$, la tasa media entre 1 y 3 es $(9-1)/(3-1)=4$ y entre 3 y 5 es 8.
:::
::::

## Composición e inversa

:::: {.knowledge-object #tag-003F tag="003F" type="definicion" title="Composición de funciones" requiere="002Z,0031"}
::: {#def-003F .theorem-style-definition data-environment-tag="003F"}
## Composición de funciones

Si las salidas de $f$ son entradas admisibles de $g$, se define $(g\circ f)(x)=g(f(x))$. Si esa compatibilidad no vale en todo el dominio de $f$, se restringe a $\{x\in\operatorname{Dom}(f):f(x)\in\operatorname{Dom}(g)\}$.
:::

El orden importa y la composición no suele ser conmutativa. Debe usarse también el dominio de la función interior.

::: {#exm-003F .theorem-style-remark data-environment-tag="003G"}
Con $f(x)=x+1$ y $g(x)=x^2$, $(g\circ f)(x)=(x+1)^2$, mientras que $(f\circ g)(x)=x^2+1$.
:::
::::

:::: {.knowledge-object #tag-003H tag="003H" type="definicion" title="Inyectividad, sobreyectividad y biyectividad" requiere="002V,0031"}
::: {#def-003H .theorem-style-definition data-environment-tag="003H"}
## Inyectividad, sobreyectividad y biyectividad

Una función $f:A\to B$ es:

(a) **Inyectiva** si entradas distintas tienen imágenes distintas.
(b) **Sobreyectiva** si su recorrido coincide con $B$.
(c) **Biyectiva** si es inyectiva y sobreyectiva.
:::

La inyectividad depende del dominio y la sobreyectividad del codominio declarado. Una función constante solo puede ser inyectiva si su dominio tiene como máximo un elemento.

::: {#exm-003H .theorem-style-remark data-environment-tag="003I"}
Para la regla $x\mapsto x^2$:

(a) De $\mathbb R$ a $\mathbb R$, la función no es inyectiva ni sobreyectiva.
(b) De $[0,\infty)$ a $[0,\infty)$, es biyectiva.
:::
::::

:::: {.knowledge-object #tag-003J tag="003J" type="definicion" title="Función inversa y restricción de dominio" requiere="003F,003H,004N"}
::: {#def-003J .theorem-style-definition data-environment-tag="003J"}
## Función inversa y restricción de dominio

Una biyección $f:A\to B$ tiene inversa $f^{-1}:B\to A$, que revierte la asignación. Se cumple $f^{-1}(f(x))=x$ y $f(f^{-1}(y))=y$ en los dominios correspondientes.
:::

Una inyección tiene inversa definida sobre su recorrido. Si hay varias preimágenes se requiere restringir el dominio antes de hablar de inversa. $f^{-1}$ no significa $1/f$.

::: {#exm-003J .theorem-style-remark data-environment-tag="003K"}
Para $f(x)=2x+3$ en $\mathbb R$, $f^{-1}(y)=(y-3)/2$. La inversa de $x^2$ restringida a $x\ge0$ es $\sqrt y$.
:::
::::

## Función lineal y función afín

:::: {.knowledge-object #tag-003L tag="003L" type="definicion" title="Función lineal y proporcionalidad directa" requiere="002X,003D"}
::: {#def-003L .theorem-style-definition data-environment-tag="003L"}
## Función lineal y proporcionalidad directa

Aquí se llama **lineal** a $f(x)=mx$.
:::

Pasa por el origen y, si $x\ne0$, el cociente $f(x)/x=m$ es constante. Satisface $f(u+v)=f(u)+f(v)$ y $f(cu)=cf(u)$. La función $mx+b$ con $b\ne0$ se denomina afín, aunque algunos textos usan «lineal» para ambas; conviene aclarar la convención.

::: {#exm-003L .theorem-style-remark data-environment-tag="003M"}
Un precio de 3 por kilogramo, sin cargo fijo, se modela por $C(x)=3x$ para $x\ge0$ y presenta proporcionalidad directa.
:::
::::

:::: {.knowledge-object #tag-003N tag="003N" type="definicion" title="Función afín y pendiente" requiere="003D,003L"}
::: {#def-003N .theorem-style-definition data-environment-tag="003N"}
## Función afín y pendiente

Una **función afín** es $f(x)=mx+b$.
:::

Su tasa de cambio es $m$ y $b=f(0)$ si el dominio contiene cero. Para dos puntos con abscisas distintas, $m=(y_2-y_1)/(x_2-x_1)$ y $b=y_1-mx_1$. Si $m=0$ es constante y no tiene inversa sobre un dominio con más de un elemento.

::: {#exm-003N .theorem-style-remark data-environment-tag="003O"}
La recta que pasa por $(1,5)$ y $(3,9)$ tiene $m=2$ y $b=3$, por tanto $f(x)=2x+3$.
:::
::::

## Función cuadrática

:::: {.knowledge-object #tag-003P tag="003P" type="definicion" title="Función cuadrática y formas equivalentes" requiere="0013,001N"}
::: {#def-003P .theorem-style-definition data-environment-tag="003P"}
## Función cuadrática y formas equivalentes

Una **función cuadrática** tiene forma $f(x)=ax^2+bx+c$, con $a\ne0$.
:::

La forma general muestra coeficientes; la forma de vértice $a(x-h)^2+k$ muestra extremo y simetría; cuando hay raíces reales, la forma factorizada muestra ceros. Son representaciones de la misma función si se conservan el dominio y los parámetros.

::: {#exm-003P .theorem-style-remark data-environment-tag="003Q"}
$x^2-6x+5=(x-3)^2-4=(x-1)(x-5)$. Las formas destacan, respectivamente, coeficientes, vértice y raíces.
:::
::::

:::: {.knowledge-object #tag-003R tag="003R" type="propiedad" title="Vértice, eje de simetría y recorrido" requiere="003B,003P"}
::: {#prp-003R .theorem-style-plain data-environment-tag="003R"}
## Vértice, eje de simetría y recorrido

Para $f(x)=ax^2+bx+c$, con $a\ne0$ y dominio $\mathbb R$:

(a) **Vértice:** $(h,k)$, donde $h=-b/(2a)$ y $k=f(h)$.
(b) **Eje de simetría:** $x=h$.
(c) Si $a>0$, se alcanza el **mínimo** $k$ y el recorrido es $[k,\infty)$.
(d) Si $a<0$, se alcanza el **máximo** $k$ y el recorrido es $(-\infty,k]$.
:::

Al restringir el dominio debe recalcularse si el vértice está incluido y qué valores se alcanzan.

::: {#exm-003R .theorem-style-remark data-environment-tag="003S"}
$f(x)=-2(x-1)^2+8$ tiene máximo 8 en $x=1$. En el dominio $[2,3]$, su recorrido es $[0,6]$.
:::
::::

:::: {.knowledge-object #tag-003T tag="003T" type="criterio" title="Raíces y variación de una cuadrática" requiere="001P,003R"}
::: {#concept-003T .editorial-text}
[]{#def-003T}

## Raíces y variación de una cuadrática

El discriminante determina los cortes reales con el eje horizontal. La cuadrática tiene simetría respecto de su vértice y es monótona a cada lado. Su coeficiente $a$ determina orientación y escala vertical, pero la aparente apertura depende también de las escalas de los ejes. Leer un dibujo sin escalas no permite comparar parámetros de forma fiable.
:::

::: {#exm-003T .theorem-style-remark data-environment-tag="003U"}
$x^2+1$ no tiene ceros reales; $(x-2)^2$ tiene un cero doble; $(x-1)(x-3)$ tiene dos ceros distintos.
:::
::::


La figura permite comparar las tres formas equivalentes de una misma cuadrática: sus ceros, su vértice y el eje de simetría.

```{r}
#| label: fig-cuadratica-algebra
#| fig-cap: "La función x² − 6x + 5: ceros en 1 y 5, vértice en (3, −4) y eje de simetría x = 3."
#| fig-width: 7
#| fig-height: 4
#| echo: false
#| warning: false
x <- seq(0, 6, length.out = 301)
plot(x, x^2 - 6*x + 5, type = "l", lwd = 2, col = "steelblue",
     xlab = "Entrada x", ylab = "Salida f(x)", ylim = c(-5, 6))
abline(h = 0, col = "gray50")
abline(v = 3, lty = 2, col = "gray50")
points(c(1, 3, 5), c(0, -4, 0), pch = c(16, 17, 16), cex = 1.2)
text(c(1, 3, 5), c(0, -4, 0), labels = c("(1, 0)", "(3, -4)", "(5, 0)"),
     pos = c(2, 1, 4))
```

## Funciones potencia y racionales elementales

:::: {.knowledge-object #tag-003V tag="003V" type="definicion" title="Funciones potencia de exponente entero" requiere="004J,004L,0031"}
::: {#def-003V .theorem-style-definition data-environment-tag="003V"}
## Funciones potencia de exponente entero

Para $f(x)=x^n$ con entero positivo $n$, el dominio es $\mathbb R$. Si $n$ es par, el recorrido es $[0,\infty)$ y la función es par; si es impar, el recorrido es $\mathbb R$ y la función es impar y estrictamente creciente. Para $n$ entero negativo, se excluye cero del dominio y se expresa la potencia como recíproco.
:::

::: {#exm-003V .theorem-style-remark data-environment-tag="003W"}
$x^4$ comparte imagen para $x$ y $-x$. La función $x^{-1}=1/x$ está definida en $\mathbb R\setminus\{0\}$.
:::
::::

:::: {.knowledge-object #tag-003X tag="003X" type="definicion" title="Funciones raíz y potencia racional" requiere="004N,004X,003J"}
::: {#def-003X .theorem-style-definition data-environment-tag="003X"}
## Funciones raíz y potencia racional

La función $\sqrt[n]{x}$ tiene dominio y recorrido $[0,\infty)$ para $n$ par, y ambos $\mathbb R$ para $n$ impar.
:::

Las potencias racionales se interpretan con las condiciones del exponente y de la base. Para estudiar una potencia de exponente real arbitrario se toma en general $x>0$, ampliando a cero solo cuando la definición lo permite.

::: {#exm-003X .theorem-style-remark data-environment-tag="003Y"}
$\sqrt{x}$ invierte $x^2$ restringida a los no negativos. La raíz cúbica invierte $x^3$ en toda la recta.
:::
::::

:::: {.knowledge-object #tag-003Z tag="003Z" type="definicion" title="Función recíproca y asíntotas" requiere="002Z,003V"}
::: {#def-003Z .theorem-style-definition data-environment-tag="003Z"}
## Función recíproca y asíntotas

Para $f(x)=k/x$ con $k\ne0$, dominio y recorrido son $\mathbb R\setminus\{0\}$.
:::

El producto $xf(x)=k$ es constante y expresa proporcionalidad inversa. La recta $x=0$ es asíntota vertical y $y=0$ es horizontal: describen comportamiento límite, no valores asignados. Una función racional general puede cortar una asíntota horizontal en puntos finitos.

::: {#exm-003Z .theorem-style-remark data-environment-tag="0040"}
Si el área fija de un rectángulo es $12\,\mathrm{m^2}$, su largo es $12/x$ para ancho $x>0$; duplicar el ancho divide el largo por 2.
:::
::::

## Funciones exponencial y logarítmica

:::: {.knowledge-object #tag-0041 tag="0041" type="definicion" title="Función exponencial" requiere="004Z,002X"}
::: {#def-0041 .theorem-style-definition data-environment-tag="0041"}
## Función exponencial

Para $b>0$, $b\ne1$, $f(x)=b^x$ tiene dominio $\mathbb R$, recorrido $(0,\infty)$ y pasa por $(0,1)$.
:::

Es creciente si $b>1$ y decreciente si $0<b<1$. No tiene ceros y $y=0$ es asíntota horizontal hacia el extremo correspondiente. Un incremento fijo $h$ en la entrada multiplica la salida por $b^h$. La variable está en el exponente, a diferencia de una función potencia.

::: {#exm-0041 .theorem-style-remark data-environment-tag="0042"}
En $2^x$, aumentar $x$ en 3 multiplica la salida por 8. En $x^2$ no existe ese mismo factor para todas las entradas.
:::
::::

:::: {.knowledge-object #tag-0043 tag="0043" type="definicion" title="Función logarítmica" requiere="0051,0053,003J,0041"}
::: {#def-0043 .theorem-style-definition data-environment-tag="0043"}
## Función logarítmica

Para base válida $b$, $g(x)=\log_bx$ es la inversa de $b^x$. Su dominio es $(0,\infty)$, recorrido $\mathbb R$ y pasa por $(1,0)$.
:::

Es creciente si $b>1$ y decreciente si $0<b<1$. Tiene asíntota vertical $x=0$. Multiplicar el argumento por un factor positivo produce una diferencia constante de logaritmos.

::: {#exm-0043 .theorem-style-remark data-environment-tag="0044"}
$\log_2(8x)=\log_2x+3$ para $x>0$. La función $\ln(x-2)$ exige $x>2$ y tiene asíntota vertical $x=2$.
:::
::::

## Transformaciones y otras representaciones escolares

:::: {.knowledge-object #tag-0045 tag="0045" type="tecnica" title="Traslaciones, reflexiones y escalas" requiere="002Z,0031,0035"}
::: {#concept-0045 .editorial-text}
[]{#def-0045}

## Traslaciones, reflexiones y escalas

Para $g(x)=a\,f(b(x-h))+k$ con $a,b\ne0$, un punto $(u,v)$ de la gráfica de $f$ corresponde a $(h+u/b,k+av)$ en la de $g$. Así se describen traslaciones, reflexiones y escalas sin depender de reglas verbales ambiguas. El dominio de $g$ exige $b(x-h)\in\operatorname{Dom}(f)$ y su recorrido transforma el de $f$ mediante $v\mapsto k+av$.
:::

::: {#exm-0045 .theorem-style-remark data-environment-tag="0046"}
Para $g(x)=2(x-3)^2+1$, el vértice de $x^2$ pasa a $(3,1)$ y su recorrido pasa a $[1,\infty)$.
:::
::::

:::: {.knowledge-object #tag-0047 tag="0047" type="definicion" title="Funciones definidas por tramos" requiere="002V,002Z"}
::: {#def-0047 .theorem-style-definition data-environment-tag="0047"}
## Funciones definidas por tramos

Una **función por tramos** usa reglas distintas en subconjuntos del dominio. Los tramos deben asignar un único valor a cada entrada: los extremos incluidos y excluidos importan.
:::

Puede haber saltos y aun así existir una función. La continuidad exige una condición adicional, no forma parte de la definición básica.

::: {#exm-0047 .theorem-style-remark data-environment-tag="0048"}
$f(x)=\begin{cases}x+1,&x<0,\\2,&x\ge0.\end{cases}$ asigna $f(0)=2$. Sus valores al acercarse a cero desde la izquierda se aproximan a 1.
:::
::::

:::: {.knowledge-object #tag-0049 tag="0049" type="definicion" title="Valor absoluto, simetría y periodicidad" requiere="0035,003V,0047"}
::: {#def-0049 .theorem-style-definition data-environment-tag="0049"}
## Valor absoluto, simetría y periodicidad

La función $|x|$ equivale a $x$ para $x\ge0$ y a $-x$ para $x<0$. En dominios simétricos, una función es par si $f(-x)=f(x)$ e impar si $f(-x)=-f(x)$. Es periódica si existe $T>0$ con $f(x+T)=f(x)$ y dominio compatible con el desplazamiento; un periodo mínimo positivo no existe siempre.
:::

Estas propiedades permiten leer estructura más allá de una fórmula.

::: {#exm-0049 .theorem-style-remark data-environment-tag="004A"}
$|x|$ es par y $x^3$ es impar. La función constante admite todo $T>0$ como periodo y no tiene periodo mínimo positivo.
:::
::::

## Modelación y errores frecuentes

:::: {.knowledge-object #tag-004B tag="004B" type="aplicacion" title="Selección y validación de modelos funcionales" requiere="003L,003N,003Z,0041,006F"}
::: {#concept-004B .editorial-text}
[]{#def-004B}

## Selección y validación de modelos funcionales

La familia se elige según la relación del contexto: proporcionalidad directa, cambio aditivo, producto constante o factor multiplicativo. Ajustar una fórmula a pocos datos no determina un mecanismo ni valida extrapolaciones. Se deben declarar unidades, dominio, parámetros, supuestos y un criterio para contrastar predicciones con observaciones.
:::

::: {#exm-004B .theorem-style-remark data-environment-tag="004C"}
Un costo con cargo fijo y precio unitario constante sugiere una función afín. Un proceso que duplica una cantidad cada periodo sugiere una exponencial o una sucesión geométrica si el tiempo es discreto.
:::
::::

:::: {.knowledge-object #tag-004D tag="004D" type="observacion" title="Errores en el concepto y las representaciones de función" requiere="002V,0031,003H,003J"}
::: {#concept-004D .editorial-text}
[]{#def-004D}

## Errores en el concepto y las representaciones de función

Son frecuentes confundir codominio y recorrido, exigir imágenes distintas para que exista función, entender $f(x)$ como producto, confundir inversa con recíproco y leer una gráfica sin dominio ni escalas. Una entrada con dos salidas impide definir una función hacia ese conjunto de salidas; dos entradas con la misma salida solo impiden inyectividad.
:::

::: {#exm-004D .theorem-style-remark data-environment-tag="004E"}
$f(x)=x^2$ sí es función en $\mathbb R$, pero no tiene inversa global con ese dominio. Restringir a $x\ge0$ permite la inversa $\sqrt x$.
:::
::::

## Síntesis para la consulta docente

| Familia en su dominio natural | Rasgo que conviene reconocer | Precaución |
|---|---|---|
| $mx$ | Proporcionalidad directa | Declarar la convención de «lineal» |
| $mx+b$ | Diferencias proporcionales a incrementos | El cargo fijo cambia los cocientes |
| $ax^2+bx+c$ | Vértice, simetría y dos tramos monótonos | $a\ne0$ |
| $k/x$ | Producto constante | Excluir cero y revisar el contexto |
| $b^x$ | Factores constantes por incrementos iguales | $b>0$, $b\ne1$ |
| $\log_bx$ | Inversa de una exponencial | Argumento positivo |

Al estudiar una función conviene precisar dominio y codominio, determinar recorrido, comparar representaciones, localizar ceros y extremos, estudiar cambios y revisar la validez contextual. Una propiedad observada en una tabla o una ventana gráfica requiere confirmación para todo el ámbito declarado.

## Conexiones y procedencia

Se desarrollan las secciones del capítulo 37 de la [tabla maestra](../../../docs/tabla-contenidos-maestra.md). La exposición y los ejemplos son una elaboración original para MGP. Las expresiones se fundamentan en [Álgebra elemental](algebra-elemental.qmd), los conjuntos solución en [Ecuaciones e inecuaciones](ecuaciones-inecuaciones.qmd), las operaciones inversas en [Potencias, raíces y logaritmos](potencias-raices-logaritmos.qmd) y los dominios discretos en [Sucesiones y series elementales](sucesiones-series.qmd).
