---
title: "Capítulo 7. Combinatoria y probabilidad"
description: "Conteo, azar, eventos, reglas de probabilidad y modelos probabilísticos escolares."
format:
  html:
    format-links: [pdf]
  pdf: default
execute:
  echo: false
  warning: false
---

## Propósito y alcance

Este capítulo reúne el conocimiento combinatorio y probabilístico que un profesor puede necesitar recuperar antes de una clase. Presenta definiciones, propiedades, técnicas, ejemplos y observaciones, pero omite demostraciones formales. En probabilidad, una definición muy general no siempre es la mejor puerta de entrada escolar: se distinguen cuidadosamente el modelo matemático, la experiencia repetida y el juicio subjetivo informado.

## Por qué contar antes de calcular probabilidades

En muchos experimentos equiprobables, calcular una probabilidad exige contar resultados posibles y favorables sin omitir ni repetir casos. Las listas, tablas y diagramas de árbol son suficientes en situaciones pequeñas; los principios y fórmulas combinatorias condensan esas representaciones cuando el número de casos crece.

:::: {.knowledge-object #tag-008S tag="008S" type="principio" title="Principio aditivo de conteo" pertenece_a="0001"}
::: {#prp-008S .theorem-style-plain data-environment-tag="008S"}
## Principio aditivo de conteo

Si una tarea puede realizarse mediante uno de varios procedimientos mutuamente excluyentes y el procedimiento $i$ puede realizarse de $n_i$ formas, el total es

$$n_1+n_2+\cdots+n_k.$$
:::

La exclusión es esencial: si una misma posibilidad pertenece a dos procedimientos, se contaría dos veces. Por ejemplo, si hay 4 jugos y 3 bebidas y se elige exactamente una bebida, existen $4+3=7$ elecciones.

::: {#exm-008S .theorem-style-remark data-environment-tag="008T"}
En una cafetería se elige un jugo entre 4 sabores o una bebida entre 3 tipos, pero no ambos. Como las alternativas son excluyentes, hay $4+3=7$ elecciones.
:::
::::


:::: {.knowledge-object #tag-008U tag="008U" type="principio" title="Principio multiplicativo de conteo" pertenece_a="0001"}
::: {#prp-008U .theorem-style-plain data-environment-tag="008U"}
## Principio multiplicativo de conteo

Si un proceso consta de $k$ etapas y, una vez fijadas las etapas anteriores, la etapa $i$ admite $n_i$ opciones, el número de resultados completos es

$$n_1n_2\cdots n_k.$$
:::

No es necesario que las opciones concretas sean las mismas en cada etapa; sí debe mantenerse el número de opciones declarado para cada historia previa. Con 3 poleras y 2 pantalones hay $3\cdot2=6$ tenidas.

::: {#exm-008U .theorem-style-remark data-environment-tag="008V"}
Con 4 poleras y 3 pantalones, cada polera puede combinarse con cualquiera de los pantalones. Hay $4\cdot3=12$ tenidas.
:::
::::

:::: {.knowledge-object #tag-008W tag="008W" type="representacion" title="Enumeración sistemática, tablas y diagramas de árbol" requiere="008S,008U" pertenece_a="0001"}
::: {#def-008W .theorem-style-definition data-environment-tag="008W"}
## Representaciones de conteo

Una **lista sistemática** fija un criterio de orden para registrar todos los casos. Una **tabla de doble entrada** cruza dos decisiones. Un **diagrama de árbol** representa decisiones sucesivas: cada camino completo desde la raíz hasta una hoja corresponde a un resultado.
:::

Estas representaciones permiten verificar si los resultados son equiprobables. Las ramas no tienen por qué ser equiprobables y, si no lo son, contar hojas no basta: deben multiplicarse las probabilidades a lo largo de cada camino.

::: {#exm-008W .theorem-style-remark data-environment-tag="008X"}
Al lanzar dos monedas, una lista sistemática es $CC,CS,SC,SS$. El mismo conjunto aparece como las cuatro hojas de un árbol de dos etapas.
:::
::::

```{r}
#| label: fig-arbol-conteo
#| fig-cap: "Diagrama de árbol para elegir una polera y un pantalón."
#| fig-width: 7
#| fig-height: 3.8
plot.new()
plot.window(xlim = c(0, 3.2), ylim = c(0, 7))
poleras <- c("Azul", "Roja", "Verde")
pantalones <- c("Negro", "Beige")
y1 <- c(5.8, 3.5, 1.2)
text(0.1, 3.5, "Inicio", adj = 0)
for (i in seq_along(poleras)) {
  segments(0.55, 3.5, 1.25, y1[i])
  text(1.35, y1[i], poleras[i], adj = 0)
  for (j in seq_along(pantalones)) {
    y2 <- y1[i] + c(0.45, -0.45)[j]
    segments(1.85, y1[i], 2.45, y2)
    text(2.55, y2, pantalones[j], adj = 0)
  }
}
box()
```

:::: {.knowledge-object #tag-008Y tag="008Y" type="definicion" title="Factorial" pertenece_a="0001"}
::: {#def-008Y .theorem-style-definition data-environment-tag="008Y"}
## Factorial

Para un entero $n\ge 1$,

$$n!=n(n-1)\cdots2\cdot1,$$

y se adopta $0!=1$.
:::

El factorial cuenta las ordenaciones de $n$ objetos distintos y aparece al simplificar fórmulas combinatorias.

::: {#exm-008Y .theorem-style-remark data-environment-tag="008Z"}
Para ordenar 5 objetos distintos se usa $5!=5\cdot4\cdot3\cdot2\cdot1=120$. La convención $0!=1$ representa una única ordenación vacía.
:::
::::

:::: {.knowledge-object #tag-0090 tag="0090" type="definicion" title="Permutación simple" requiere="008U,008Y" pertenece_a="0001"}
::: {#def-0090 .theorem-style-definition data-environment-tag="0090"}
## Permutaciones simples

Una **permutación simple** es una ordenación de todos los elementos distintos de un conjunto. El número de permutaciones de $n$ elementos es

$$P_n=n!.$$
:::

Ordenar los libros A, B, C y D en una repisa produce $4!=24$ ordenaciones. Se usan todos los objetos, ninguno se repite y el orden importa.

::: {#exm-0090 .theorem-style-remark data-environment-tag="0091"}
Cinco libros distintos pueden ordenarse en una repisa de $5!=120$ maneras.
:::
::::

:::: {.knowledge-object #tag-0092 tag="0092" type="propiedad" title="Permutaciones con elementos repetidos" requiere="008Y,0090" pertenece_a="0001"}
::: {#prp-0092 .theorem-style-plain data-environment-tag="0092"}
## Permutaciones con repetición

Si entre $n$ objetos hay $n_1$ iguales de un tipo, $n_2$ iguales de otro, etc., con $n_1+\cdots+n_k=n$, las ordenaciones distinguibles son

$$\frac{n!}{n_1!n_2!\cdots n_k!}.$$
:::

Las letras de CASA producen $4!/2!=12$ palabras distinguibles, porque las dos letras A no se distinguen.

::: {#exm-0092 .theorem-style-remark data-environment-tag="0093"}
Las letras de ANA producen $3!/2!=3$ ordenaciones distinguibles: ANA, AAN y NAA.
:::
::::

:::: {.knowledge-object #tag-0094 tag="0094" type="propiedad" title="Permutaciones circulares" requiere="008Y,0090" pertenece_a="0001"}
::: {#prp-0094 .theorem-style-plain data-environment-tag="0094"}
## Permutaciones circulares

Si $n$ objetos distintos se ordenan alrededor de un círculo y las configuraciones que solo difieren por una rotación se consideran iguales, existen

$$ (n-1)! $$

ordenaciones.
:::

Esta fórmula no identifica automáticamente configuraciones reflejadas; esa equivalencia depende del contexto.

::: {#exm-0094 .theorem-style-remark data-environment-tag="0095"}
Seis personas alrededor de una mesa circular admiten $(6-1)!=120$ disposiciones si las rotaciones se consideran iguales.
:::
::::

:::: {.knowledge-object #tag-0096 tag="0096" type="definicion" title="Variación sin repetición" requiere="008U,008Y" pertenece_a="0001"}
::: {#def-0096 .theorem-style-definition data-environment-tag="0096"}
## Variaciones sin repetición

Una **variación sin repetición** de $n$ elementos tomados de $r$ en $r$ es una selección ordenada de $r$ elementos distintos. Su número es

$$V(n,r)=\frac{n!}{(n-r)!},\qquad 0\le r\le n.$$
:::

Asignar oro, plata y bronce entre 10 finalistas admite $V(10,3)=10\cdot9\cdot8=720$ resultados.

::: {#exm-0096 .theorem-style-remark data-environment-tag="0097"}
Elegir presidente y secretario entre 8 estudiantes da $V(8,2)=8\cdot7=56$ resultados, porque los cargos distinguen el orden.
:::
::::

:::: {.knowledge-object #tag-0098 tag="0098" type="definicion" title="Variación con repetición" requiere="008U" pertenece_a="0001"}
::: {#def-0098 .theorem-style-definition data-environment-tag="0098"}
## Variaciones con repetición

Si se forman secuencias de longitud $r$ con $n$ símbolos, se permite repetir y el orden importa, existen

$$n^r$$

secuencias.
:::

Por ejemplo, con 10 dígitos se forman $10^4$ claves de cuatro posiciones si se permiten ceros iniciales y repeticiones.

::: {#exm-0098 .theorem-style-remark data-environment-tag="0099"}
Un PIN de cuatro posiciones formado con 10 dígitos admite $10^4=10\,000$ secuencias cuando se permiten repeticiones y ceros iniciales.
:::
::::

:::: {.knowledge-object #tag-009A tag="009A" type="definicion" title="Combinación sin repetición" requiere="008Y,0096" pertenece_a="0001"}
::: {#def-009A .theorem-style-definition data-environment-tag="009A"}
## Combinaciones sin repetición

Una **combinación sin repetición** de $n$ elementos tomados de $r$ en $r$ es una selección no ordenada de $r$ elementos distintos. Su número es

$$\binom nr=\frac{n!}{r!(n-r)!}.$$
:::

Elegir 3 representantes entre 10 estudiantes admite $\binom{10}{3}=120$ comités. A diferencia del podio, cambiar el orden de sus integrantes no produce otro comité.

::: {#exm-009A .theorem-style-remark data-environment-tag="009B"}
Elegir 2 delegados entre 6 estudiantes produce $\binom62=15$ comités; intercambiar sus nombres no crea otro comité.
:::
::::

:::: {.knowledge-object #tag-009C tag="009C" type="definicion" title="Combinación con repetición" requiere="008Y,009A" pertenece_a="0001"}
::: {#def-009C .theorem-style-definition data-environment-tag="009C"}
## Combinaciones con repetición

Si se seleccionan $r$ objetos entre $n$ tipos, se permiten repeticiones y el orden no importa, el número de selecciones es

$$\binom{n+r-1}{r}.$$
:::

La fórmula supone disponibilidad ilimitada de cada tipo. Si existen cotas de disponibilidad, debe modificarse el conteo.

::: {#exm-009C .theorem-style-remark data-environment-tag="009D"}
Elegir 4 porciones entre 3 sabores, con repetición y sin importar el orden, produce $\binom{3+4-1}{4}=15$ selecciones.
:::
::::

:::: {.knowledge-object #tag-009E tag="009E" type="propiedad" title="Coeficientes binomiales y triángulo de Pascal" requiere="009A" pertenece_a="0001"}
::: {#prp-009E .theorem-style-plain data-environment-tag="009E"}
## Coeficientes binomiales y triángulo de Pascal

Para enteros $n\ge0$ y $0\le r\le n$, los coeficientes binomiales satisfacen:

(a) **Extremos:** $\binom n0=\binom nn=1$.
(b) **Simetría:** $\binom nr=\binom n{n-r}$.
(c) **Regla de Pascal**, para $n\ge2$ y $1\le r\le n-1$: $\binom nr=\binom{n-1}{r-1}+\binom{n-1}{r}$.
:::

Forman el triángulo de Pascal y son los coeficientes de $(a+b)^n$. También cuentan los caminos con $r$ decisiones de un tipo entre $n$ decisiones binarias.

::: {#exm-009E .theorem-style-remark data-environment-tag="009F"}
La regla de Pascal da $\binom62=\binom51+\binom52=5+10=15$.
:::
::::

### Cómo escoger una técnica de conteo

```{r}
#| label: tbl-decision-conteo
conteo <- data.frame(
  `Objetos` = c("Todos", "Todos", "Algunos", "Algunos", "Algunos"),
  `Orden` = c("Importa", "Importa", "Importa", "No importa", "No importa"),
  `Reuso` = c("No", "Indistinguibles", "Opcional", "No", "Admitido"),
  `Procedimiento` = c("$P_n=n!$", "$n!/(n_1!\\cdots n_k!)$", "$V(n,r)$", "$\\binom nr$", "$\\binom{n+r-1}{r}$"),
  check.names = FALSE
)
knitr::kable(conteo, format = "pipe",
             caption = "Criterios para escoger un procedimiento de conteo.")
```

La tabla orienta, pero no reemplaza la modelación. Antes de aplicar una fórmula conviene describir qué representa un resultado, decidir cuándo dos resultados se consideran iguales y verificar las restricciones.

## Experimentos, resultados y eventos

:::: {.knowledge-object #tag-009G tag="009G" type="definicion" title="Experimento determinista y experimento aleatorio" pertenece_a="0001"}
::: {#def-009G .theorem-style-definition data-environment-tag="009G"}
## Experimentos deterministas y aleatorios

(a) Un **experimento determinista** produce un resultado predecible cuando se repite bajo las condiciones consideradas.
(b) Un **experimento aleatorio** tiene resultados posibles conocidos, pero no puede anticiparse con certeza cuál ocurrirá en una realización particular.
:::

La distinción depende del modelo y del nivel de detalle. Lanzar una moneda se modela escolarmente como aleatorio aunque su movimiento obedezca leyes físicas.

::: {#exm-009G .theorem-style-remark data-environment-tag="009H"}
Calentar agua hasta una temperatura fijada se modela como determinista; lanzar un dado y observar su cara se modela como aleatorio.
:::
::::

:::: {.knowledge-object #tag-009I tag="009I" type="definicion" title="Resultado, espacio muestral y evento" requiere="009G" pertenece_a="0001"}
::: {#def-009I .theorem-style-definition data-environment-tag="009I"}
## Resultado, espacio muestral y evento

En un modelo de experimento aleatorio:

(a) Un **resultado elemental** es uno de los resultados indivisibles adoptados por el modelo.
(b) El **espacio muestral** $\Omega$ es el conjunto de todos esos resultados.
(c) Un **evento** o **suceso** es un subconjunto de $\Omega$.
(d) Un **evento elemental** contiene un resultado; el **evento imposible** es $\varnothing$ y el **evento seguro** es $\Omega$.
:::

Al lanzar dos monedas ordenadas,

$$\Omega=\{CC,CS,SC,SS\}.$$

El evento «obtener exactamente una cara» es $A=\{CS,SC\}$. Un evento elemental contiene un resultado; el imposible es $\varnothing$ y el seguro es $\Omega$.

::: {#exm-009I .theorem-style-remark data-environment-tag="009J"}
Al lanzar un dado, $\Omega=\{1,2,3,4,5,6\}$. El evento «resultado par» es $A=\{2,4,6\}$.
:::
::::

:::: {.knowledge-object #tag-009K tag="009K" type="definicion" title="Operaciones entre eventos" requiere="009I" pertenece_a="0001"}
::: {#def-009K .theorem-style-definition data-environment-tag="009K"}
## Operaciones entre eventos

Para eventos $A$ y $B$:

(a) $A\cup B$ ocurre cuando ocurre $A$, ocurre $B$ o ambos;
(b) $A\cap B$ ocurre cuando ocurren ambos;
(c) $A^c$ ocurre cuando no ocurre $A$;
(d) $A\setminus B$ ocurre cuando ocurre $A$ pero no $B$.

Son **mutuamente excluyentes** si $A\cap B=\varnothing$. Son **exhaustivos** si su unión es $\Omega$.
:::

Exclusión e independencia no son sinónimos.

::: {#exm-009K .theorem-style-remark data-environment-tag="009L"}
En un dado, si $A=\{2,4,6\}$ y $B=\{5,6\}$, entonces $A\cap B=\{6\}$, $A\cup B=\{2,4,5,6\}$ y $A^c=\{1,3,5\}$.
:::
::::
## Asignación de probabilidades

:::: {.knowledge-object #tag-009M tag="009M" type="definicion" title="Probabilidad" requiere="009I" pertenece_a="0001"}
::: {#def-009M .theorem-style-definition data-environment-tag="009M"}
## Probabilidad

Una **probabilidad** asigna a cada evento $A$ un número $P(A)$ entre 0 y 1 que cuantifica su posibilidad de ocurrencia dentro de un modelo. Cumple:

(a) **Normalización:** $P(\Omega)=1$.
(b) **No negatividad:** $P(A)\ge0$.
(c) Para eventos mutuamente excluyentes, la probabilidad de la unión es la suma de sus probabilidades.
:::

En lenguaje escolar, 0 representa imposibilidad en el modelo y 1 certeza en el modelo; valores mayores indican eventos más probables.

Una probabilidad no afirma qué ocurrirá en un ensayo aislado. Describe el modelo del azar o una incertidumbre cuantificada.

::: {#exm-009M .theorem-style-remark data-environment-tag="009N"}
En un dado equilibrado, el evento «obtener un número par» tiene probabilidad $3/6=1/2$.
:::
::::

:::: {.knowledge-object #tag-009O tag="009O" type="tecnica" title="Regla de Laplace" requiere="009I,009M" pertenece_a="0001"}
::: {#concept-009O .editorial-text}
[]{#def-009O}

## Probabilidad clásica o regla de Laplace

Si $\Omega$ es finito y todos sus resultados elementales son equiprobables, entonces

$$P(A)=\frac{|A|}{|\Omega|}
=\frac{\text{casos favorables}}{\text{casos posibles}}.$$

La equiprobabilidad debe justificarse y no deducirse de la fórmula. En dos dados distinguibles hay 36 pares ordenados equiprobables, pero las 11 sumas posibles no son equiprobables.
:::

::: {#exm-009O .theorem-style-remark data-environment-tag="009P"}
Al lanzar dos dados distinguibles hay 36 pares equiprobables. Seis suman 7, por lo que $P(\text{suma }7)=6/36=1/6$.
:::
::::

:::: {.knowledge-object #tag-009Q tag="009Q" type="definicion" title="Probabilidad empírica y estabilización de frecuencias" requiere="009M" pertenece_a="0001"}
::: {#def-009Q .theorem-style-definition data-environment-tag="009Q"}
## Probabilidad empírica

Si un evento $A$ ocurre $f_A$ veces en $n$ repeticiones, su **frecuencia relativa** es

$$h_A=\frac{f_A}{n}.$$
:::

Esta frecuencia es una estimación experimental de $P(A)$. Al aumentar el número de repeticiones independientes bajo condiciones estables, suele fluctuar cada vez menos alrededor de la probabilidad teórica. Esta estabilización no significa que los resultados deban «compensarse» en el corto plazo.

::: {#exm-009Q .theorem-style-remark data-environment-tag="009R"}
Si aparecen 62 caras en 100 lanzamientos, la frecuencia relativa es $62/100=0{,}62$. Es una estimación experimental, no una modificación de la probabilidad teórica $0{,}5$.
:::
::::

```{r}
#| label: fig-simulacion-moneda
#| fig-cap: "Frecuencia relativa acumulada de cara en 1 000 lanzamientos simulados."
#| fig-width: 7
#| fig-height: 4
set.seed(44)
n <- 1000
cara <- rbinom(n, size = 1, prob = 0.5)
frecuencia <- cumsum(cara) / seq_len(n)
plot(seq_len(n), frecuencia, type = "l", lwd = 1.4,
     xlab = "Número de lanzamientos", ylab = "Frecuencia relativa de cara",
     ylim = c(0.3, 0.7))
abline(h = 0.5, lty = 2, col = "firebrick")
```

:::: {.knowledge-object #tag-009S tag="009S" type="propiedad" title="Regla del complemento" requiere="009K,009M" pertenece_a="0001"}
::: {#prp-009S .theorem-style-plain data-environment-tag="009S"}
## Regla del complemento

Para cualquier evento $A$,

$$P(A^c)=1-P(A).$$
:::

Es especialmente útil para eventos expresados como «al menos uno». La probabilidad de obtener al menos una cara en cuatro lanzamientos independientes de una moneda equilibrada es

$$1-P(\text{ninguna cara})=1-\left(\frac12\right)^4=\frac{15}{16}.$$

::: {#exm-009S .theorem-style-remark data-environment-tag="009T"}
La probabilidad de obtener al menos un seis en dos lanzamientos es $1-(5/6)^2=11/36$.
:::
::::

:::: {.knowledge-object #tag-009U tag="009U" type="propiedad" title="Regla aditiva de la probabilidad" requiere="009K,009M" pertenece_a="0001"}
::: {#prp-009U .theorem-style-plain data-environment-tag="009U"}
## Regla aditiva

Para dos eventos cualesquiera,

$$P(A\cup B)=P(A)+P(B)-P(A\cap B).$$
:::

La intersección se resta porque fue contada dos veces. Si $A$ y $B$ son mutuamente excluyentes, $P(A\cap B)=0$ y las probabilidades se suman directamente.

::: {#exm-009U .theorem-style-remark data-environment-tag="009V"}
En una baraja de 52 cartas, $P(\text{corazón o rey})=13/52+4/52-1/52=4/13$.
:::
::::

## Dependencia y actualización de probabilidades

:::: {.knowledge-object #tag-009W tag="009W" type="definicion" title="Probabilidad condicional" requiere="009K,009M" pertenece_a="0001"}
::: {#def-009W .theorem-style-definition data-environment-tag="009W"}
## Probabilidad condicional

Si $P(B)>0$, la probabilidad de $A$ sabiendo que ocurrió $B$ es

$$P(A\mid B)=\frac{P(A\cap B)}{P(B)}.$$
:::

Condicionar restringe el universo de referencia a $B$. En una baraja, saber que una carta es una figura modifica el conjunto de casos pertinentes para preguntar si es rey.

::: {#exm-009W .theorem-style-remark data-environment-tag="009X"}
En una urna con 3 fichas rojas y 2 azules, tras observar que la primera fue roja quedan 2 rojas entre 4 fichas; por tanto, $P(R_2\mid R_1)=2/4=1/2$.
:::
::::

:::: {.knowledge-object #tag-009Y tag="009Y" type="propiedad" title="Regla multiplicativa de la probabilidad" requiere="009W" pertenece_a="0001"}
::: {#prp-009Y .theorem-style-plain data-environment-tag="009Y"}
## Regla multiplicativa

De la probabilidad condicional se obtiene

$$P(A\cap B)=P(A)P(B\mid A)=P(B)P(A\mid B).$$
:::

En procesos por etapas, se multiplican las probabilidades a lo largo de cada camino. Si se extraen sin reposición dos fichas rojas de una urna con 3 rojas y 2 azules,

$$P(RR)=\frac35\cdot\frac24=\frac3{10}.$$

::: {#exm-009Y .theorem-style-remark data-environment-tag="009Z"}
En esa urna, la probabilidad de extraer primero una roja y luego una azul sin reposición es $3/5\cdot2/4=3/10$.
:::
::::

:::: {.knowledge-object #tag-00A0 tag="00A0" type="definicion" title="Independencia de eventos" requiere="009W,009Y" pertenece_a="0001"}
::: {#def-00A0 .theorem-style-definition data-environment-tag="00A0"}
## Independencia

Dos eventos $A$ y $B$ son **independientes** si la ocurrencia de uno no cambia la probabilidad del otro. Equivalentemente,

$$P(A\cap B)=P(A)P(B).$$
:::

Cuando las probabilidades condicionadas están definidas, también equivale a $P(A\mid B)=P(A)$. Dos eventos mutuamente excluyentes con probabilidad positiva no son independientes: la ocurrencia de uno impide el otro.

::: {#exm-00A0 .theorem-style-remark data-environment-tag="00A1"}
En dos lanzamientos de una moneda, «cara en el primero» y «cara en el segundo» son independientes porque $P(A\cap B)=1/4=(1/2)(1/2)$.
:::
::::

:::: {.knowledge-object #tag-00A2 tag="00A2" type="teorema" title="Regla de la probabilidad total" requiere="009U,009Y" pertenece_a="0001"}
::: {#thm-00A2 .theorem-style-plain data-environment-tag="00A2"}
## Probabilidad total

Si $B_1,\ldots,B_k$ son eventos mutuamente excluyentes, exhaustivos y de probabilidad positiva, entonces

$$P(A)=\sum_{i=1}^kP(A\mid B_i)P(B_i).$$
:::

La regla descompone un evento según rutas o grupos que cubren toda la población. Un árbol ayuda a mantener visibles las probabilidades de cada grupo y las condicionales dentro de él.

::: {#exm-00A2 .theorem-style-remark data-environment-tag="00A3"}
Una tienda recibe el $60\,\%$ de sus productos de A y el $40\,\%$ de B. Si sus tasas de defecto son $1\,\%$ y $3\,\%$, entonces $P(D)=0{,}6(0{,}01)+0{,}4(0{,}03)=0{,}018$.
:::
::::

:::: {.knowledge-object #tag-00A4 tag="00A4" type="teorema" title="Teorema de Bayes elemental" requiere="009W,00A2" pertenece_a="0001"}
::: {#thm-00A4 .theorem-style-plain data-environment-tag="00A4"}
## Bayes elemental

Sean $B_1,\ldots,B_k$ una partición del espacio muestral en eventos de probabilidad positiva. Si $P(A)>0$, entonces

$$P(B_j\mid A)=\frac{P(A\mid B_j)P(B_j)}{\sum_{i=1}^kP(A\mid B_i)P(B_i)}.$$
:::

Bayes invierte el condicionamiento: combina una probabilidad inicial $P(B_j)$ con la compatibilidad del dato observado $P(A\mid B_j)$. En pruebas diagnósticas, una alta sensibilidad no implica por sí sola que un resultado positivo haga muy probable la condición; también importa su prevalencia.

::: {#exm-00A4 .theorem-style-remark data-environment-tag="00A5"}
Con los datos anteriores, si un producto es defectuoso, $P(B\mid D)=0{,}4(0{,}03)/0{,}018=2/3$.
:::
::::

:::: {.knowledge-object #tag-00A6 tag="00A6" type="representacion" title="Árboles de probabilidad y tablas de contingencia" requiere="008W,009W,009Y,00A2" pertenece_a="0001"}
::: {#concept-00A6 .editorial-text}
[]{#def-00A6}

## Árboles y tablas para probabilidades condicionadas

En un árbol, las ramas que parten de un mismo nodo deben sumar 1; se multiplican probabilidades a lo largo de una ruta y se suman rutas incompatibles que producen el evento buscado. Una tabla de contingencia organiza frecuencias conjuntas y marginales, y suele ser más segura que una fórmula cuando los datos se entregan como recuentos.
:::

::: {#exm-00A6 .theorem-style-remark data-environment-tag="00A7"}
Un árbol con ramas iniciales A y B registra las proporciones $0{,}6$ y $0{,}4$; desde cada rama parten «defectuoso» y «sin defecto». La tabla equivalente contiene las cuatro probabilidades conjuntas.
:::
::::

## Simulación y modelos probabilísticos escolares

:::: {.knowledge-object #tag-00A8 tag="00A8" type="tecnica" title="Simulación de experimentos aleatorios" requiere="009G,009Q" pertenece_a="0001"}
::: {#concept-00A8 .editorial-text}
[]{#def-00A8}

## Simulación

Simular es reproducir un experimento mediante un mecanismo físico o computacional cuyo comportamiento probabilístico representa el fenómeno de interés. Un estudio de simulación debe declarar:

1. los resultados y sus probabilidades;
2. la correspondencia entre números aleatorios y resultados;
3. el número de repeticiones;
4. la estadística registrada;
5. el alcance y las limitaciones de la estimación.

La simulación permite estudiar situaciones difíciles de enumerar, pero no corrige un modelo mal planteado.
:::

::: {#exm-00A8 .theorem-style-remark data-environment-tag="00A9"}
Para estimar la probabilidad de obtener un seis se generan 1 000 enteros uniformes entre 1 y 6 y se calcula la proporción de resultados iguales a 6.
:::
::::

:::: {.knowledge-object #tag-00AA tag="00AA" type="definicion" title="Variable aleatoria" requiere="009I" pertenece_a="0001"}
::: {#def-00AA .theorem-style-definition data-environment-tag="00AA"}
## Variable aleatoria

Una **variable aleatoria** asigna un número real a cada resultado del espacio muestral. Es **discreta** si sus valores forman un conjunto finito o numerable y **continua** si se modelan mediante intervalos de valores.
:::

Al lanzar tres monedas, $X=$ «número de caras» toma los valores $0,1,2,3$. La variable no es el resultado físico: es una forma numérica de resumirlo.

::: {#exm-00AA .theorem-style-remark data-environment-tag="00AB"}
Al lanzar tres monedas, la variable $X=$ «número de caras» asigna a cada resultado uno de los valores $0,1,2,3$.
:::
::::

:::: {.knowledge-object #tag-00AC tag="00AC" type="definicion" title="Distribución de una variable aleatoria discreta" requiere="00AA" pertenece_a="0001"}
::: {#def-00AC .theorem-style-definition data-environment-tag="00AC"}
## Distribución discreta, esperanza y dispersión

Para una variable aleatoria discreta $X$:

(a) La **función de probabilidad** es $p(x)=P(X=x)$, con $p(x)\ge0$ y $\sum_xp(x)=1$.
(b) La **función de distribución acumulada** es $F(x)=P(X\le x)$.
(c) El **valor esperado**, cuando existe, es $E(X)=\sum_xx\,p(x)$.
(d) La **varianza**, cuando existe, es $\operatorname{Var}(X)=\sum_x(x-E(X))^2p(x)$.
:::

El valor esperado es un promedio de largo plazo, no necesariamente un resultado posible de un ensayo.

::: {#exm-00AC .theorem-style-remark data-environment-tag="00AD"}
Para dos monedas equilibradas, $P(X=0)=1/4$, $P(X=1)=1/2$ y $P(X=2)=1/4$; así, $E(X)=1$.
:::
::::

:::: {.knowledge-object #tag-00AE tag="00AE" type="definicion" title="Modelo de Bernoulli y distribución binomial" requiere="009A,00A0,00AC" pertenece_a="0001"}
::: {#def-00AE .theorem-style-definition data-environment-tag="00AE"}
## Bernoulli y binomial

Un ensayo de **Bernoulli** tiene dos resultados, llamados éxito y fracaso, con probabilidades $p$ y $1-p$. Si se realizan $n$ ensayos independientes con la misma $p$ y $X$ cuenta los éxitos, entonces $X$ tiene distribución binomial:

$$P(X=x)=\binom nxp^x(1-p)^{n-x},\qquad x=0,1,\ldots,n.$$
:::

Además, $E(X)=np$ y $\operatorname{Var}(X)=np(1-p)$. La fórmula no corresponde si cambia $p$ o si los ensayos dependen entre sí.

::: {#exm-00AE .theorem-style-remark data-environment-tag="00AF"}
Si $X\sim\operatorname{Binomial}(5,0{,}4)$, entonces $P(X=2)=\binom52(0{,}4)^2(0{,}6)^3=0{,}3\,456$.
:::
::::

:::: {.knowledge-object #tag-00AG tag="00AG" type="definicion" title="Variable continua y modelo normal" requiere="00AA,00AC" pertenece_a="0001"}
::: {#def-00AG .theorem-style-definition data-environment-tag="00AG"}
## Variables continuas y modelo normal

En una variable aleatoria continua, las probabilidades se representan mediante áreas bajo una curva de densidad: la densidad es no negativa y el área total es 1. La probabilidad de un valor puntual es 0; por ello no se interpreta la altura de la curva como una probabilidad.

La **distribución normal** es un modelo continuo, simétrico y unimodal determinado por su media $\mu$ y desviación estándar $\sigma>0$. Se estandariza mediante

$$Z=\frac{X-\mu}{\sigma}.$$
:::

Su uso requiere justificar que el fenómeno puede modelarse razonablemente por una normal; no toda distribución con forma de campana es normal ni todo conjunto de datos debe forzarse a ese modelo.

::: {#exm-00AG .theorem-style-remark data-environment-tag="00AH"}
Si las estaturas se modelan por $X\sim\operatorname{N}(170,6^2)$, una estatura de $182\,\mathrm{cm}$ tiene puntaje $z=(182-170)/6=2$.
:::
::::

## Interpretación profesional y errores frecuentes

:::: {.knowledge-object #tag-00AI tag="00AI" type="observacion" title="Interpretaciones de la probabilidad y lectura crítica" requiere="009M,009Q,009W" pertenece_a="0001"}
::: {#concept-00AI .editorial-text}
[]{#def-00AI}

## Interpretaciones y cautelas

La probabilidad puede interpretarse como proporción de casos equiprobables, frecuencia de largo plazo, grado de creencia coherente o medida derivada de un modelo. Conviene explicitar cuál interpretación se usa.

Errores especialmente relevantes son:

- aplicar Laplace sin equiprobabilidad;
- confundir independencia con exclusión mutua;
- tratar $P(A\mid B)$ y $P(B\mid A)$ como iguales;
- suponer que una racha vuelve «obligatorio» el resultado contrario;
- ignorar si hay o no reposición;
- sumar probabilidades de eventos que se superponen sin restar la intersección;
- interpretar una probabilidad pequeña como imposibilidad o una grande como certeza;
- confundir asociación probabilística con causalidad.
:::

::: {#exm-00AI .theorem-style-remark data-environment-tag="00AJ"}
Un pronóstico de lluvia de $70\,\%$ expresa incertidumbre: que finalmente no llueva no vuelve incorrecto por sí solo el modelo ni significa que se prometiera lluvia.
:::
::::

## Síntesis de decisiones

Para resolver o explicar una situación de probabilidad conviene seguir esta secuencia conceptual:

1. precisar el experimento y qué cuenta como un resultado;
2. construir o describir el espacio muestral;
3. representar el evento solicitado;
4. decidir si existe equiprobabilidad;
5. identificar dependencia, reposición y orden temporal;
6. elegir conteo, tabla, árbol, simulación o una regla de probabilidad;
7. calcular y comprobar que el valor queda entre 0 y 1;
8. interpretar el resultado en el contexto y declarar los supuestos.

## Referencias de elaboración

La organización y los ejemplos fueron elaborados a partir de una síntesis original de los textos adjuntos con capa textual accesible, en particular: CPECH (2020), capítulo «Probabilidad y Estadística»; Pedro de Valdivia (2019), capítulo «Datos y azar I»; los textos escolares de 5.º básico a 3.º–4.º medio; y Moraleja (2023), capítulos de datos, posición, dispersión y probabilidad. Los volúmenes escaneados de Núñez (2012) y Santillana (2008) quedan identificados como referencias complementarias, pero no se atribuyeron a ellos formulaciones específicas. No se reproducen ejercicios ni pasajes extensos de estas obras.
